ACORDAO-COMPLETO-2585785

ACÓRDÃO 3849/2023 ATA 14/2023 - PRIMEIRA CÂMARA

VISTO, relatado e discutido este processo, que cuida de ato de concessão de aposentadoria emitido pelo Departamento de Polícia Federal,
ACORDAM os ministros do Tribunal de Contas da União, reunidos em sessão da Primeira Câmara, diante das razões expostas pelo relator, e com fundamento nos arts. 1º, inciso V, e 39, inciso II, da Lei 8.443/1992 c/c os arts. 1º, inciso VIII, 143, inciso II, e 259, inciso II, do Regimento Interno, em:
9.1. sobrestar a análise do ato de concessão de aposentadoria a Flávio Izolan até a apreciação de mérito pelo Supremo Tribunal Federal da ADI 5.039/RO e do RE 1.162.672/SP, conforme procedimento fixado pelo Acórdão 1411/2021-TCU-Plenário; 
9.2. determinar à AudPessoal que reenvie este processo para julgamento até 31/8/2023 no caso de o STF não ter concluído o julgamento da ADI 5.039/RO e do RE 1.162.672/SP, considerando que o ato em apreciação poderá obter registro tácito em 17/9/2023; e
9.3. dar ciência desta deliberação ao interessado e ao Departamento de Polícia Federal.

Atos de aposentadoria emitidos no âmbito do Departamento de Polícia Federal, enviados ao TCU p para fins de análise e julgamento.

Primeira Câmara

Departamento de Polícia Federal.

3. Interessado: Flávio Izolan (XXX.086.530-XX).

13.1. Ministros presentes: Walton Alencar Rodrigues (Presidente), Benjamin Zymler e Jhonatan de Jesus (Relator).
13.2. Ministro-Substituto presente: Weder de Oliveira.

JHONATAN DE JESUS

Transcrevo a seguir, com ajustes de forma pertinentes, a instrução elaborada na então Secretaria de Fiscalização de Integridade de Atos e Pagamentos de Pessoal e de Benefícios Sociais, atual Unidade de Auditoria Especializada em Pessoal (peça 5) : 
"INTRODUÇÃO
Trata-se de ato de aposentadoria, submetido, para fins de registro, à apreciação do Tribunal de Contas da União (TCU) , de acordo com o art. 71, inciso III, da Constituição Federal.  O ato foi cadastrado e disponibilizado ao TCU por intermédio do Sistema e-Pessoal, na forma do art. 2º e 4º da Instrução Normativa TCU 78/2018.
O ato desse processo pertence às seguintes unidades:
Unidade emissora: Departamento de Polícia Federal.
Unidade cadastradora:  Departamento de Polícia Federal.
Subunidade cadastradora: COORDENAÇÃO DE RECURSOS HUMANOS.
EXAME TÉCNICO
Procedimentos aplicados
Os procedimentos para exame, apreciação e registro de atos de pessoal encontram-se estabelecidos na Instrução Normativa TCU 78/2018 e na Resolução TCU 206/2007. Essas normas dispõem que os atos de pessoal disponibilizados por meio do e-Pessoal devem ser submetidos previamente a críticas automatizadas, com base em parâmetros predefinidos.
As críticas das informações cadastradas na etapa de coleta do ato foram elaboradas e validadas levando-se em conta as peculiaridades de cada ato. Os itens verificados nessa etapa são inerentes a dados cadastrais, fundamentos legais, mapa de tempo, ficha financeira, assim como eventuais ocorrências de acumulação. Trata-se de verificações abrangentes, minuciosas e precisas e sem a necessidade de ação humana e, portanto, menos suscetível a falhas. As críticas aplicadas estão discriminadas no sistema, no Menu e-Pessoal, opção "Crítica", que podem ser acessadas mediante concessão de perfil específico a servidores do TCU responsáveis pela análise.
Além das críticas automatizadas, há verificação humana adicional no caso de haver alertas do sistema ou informações não formatadas, como esclarecimentos do gestor ou do controle interno.  
As críticas também consideram os registros do Sistema Integrado de Administração de Recursos Humanos (Siape) . O Siape disponibiliza informações atualizadas sobre as parcelas que integram os proventos, diferentemente, portanto, do e-Pessoal, que informa as parcelas no momento do registro do ato. 
Essa confrontação com o Siape fornece uma visão atual e verdadeira da situação, o que permite descaracterizar irregularidades e inconsistências que, embora constantes do e-Pessoal, já foram corrigidas.
As verificações detectadas no ato encontram-se discriminadas na aba de pendências do ato no sistema e-Pessoal, bem como no espelho do ato contemplado por esta instrução.
Exame das Constatações
Ato: 51189/2018 - Inicial - Interessado (a) : FLAVIO IZOLAN - CPF: XXX.086.530-XX
Parecer do Controle Interno: considerar o ato Legal.
Constatação e análise: 
1.1.1. Há categoria de tempo de contribuição 'Outros - de 07/10/1996 a 12/12/1996' que depende de análise manual.
Justificativa do Gestor de Pessoal: Não há. Verificação efetuada no âmbito do TCU.
Análise do Controle Interno:  Não há. Verificação efetuada no âmbito do TCU.
Análise da Equipe Técnica: Legal
Constatou-se na Aba Mapa de Tempo a inclusão do período de contribuição Outros. Ademais, verificou-se que este tempo averbado é irrelevante em relação ao tempo de contribuição utilizado para que o interessado adquirisse o direito de se aposentar pelo Fundamento Legal descrito no ato. Assim, o tempo de contribuição Outros informado no Formulário não interfere na apreciação pela legalidade do ato deste processo.
O quadro resumo de ocorrências e, quando for o caso, o detalhamento da norma legal e da jurisprudência para a inconsistência acima elencada encontra-se no anexo II dessa instrução. 
Encaminhamento do ato: 
Considerar LEGAL e conceder o registro do ato de FLAVIO IZOLAN. 
CONCLUSÃO
A abrangência e a profundidade das verificações levadas a efeito fundamentam convicção de que o ato 51189/2018 pode ser apreciado pela legalidade, em razão de não terem sido encontradas irregularidades no ato, de acordo com o item Exame das Constatações desta instrução.
PROPOSTA DE ENCAMINHAMENTO
Ante o exposto, com fundamento no art. 71, inciso III, da Constituição Federal, no art. 1º, inciso V, e art. 39, incisos I e II, da Lei 8.443/1992, no art. 260 do Regimento Interno do Tribunal de Contas da União, propõe-se: 
Considerar LEGAL e conceder o registro do ato de FLAVIO IZOLAN."
2.	O representante do Ministério Público junto ao TCU - MPTCU discordou do encaminhamento proposta pela unidade técnica, conforme parecer transcrito a seguir (peça 7) :
	"Trata-se da análise do ato inicial da aposentadoria de Flávio Izolan, no cargo de agente da Polícia Federal, emitido pelo Departamento de Polícia Federal (peça 3) . 
2.	Após análise da concessão a Sefip propôs, em pareceres uniformes, a legalidade e registro do ato (peças 5-6) .
3.	É o seguinte o fundamento legal da concessão (peça 3, p. 2) :
'APOS-96 - CF/1988, art. 40, § 4º, inciso II (Redação dada pela EC 47/2005) , c/c o art. 1º, inciso II, da LC 51/1985 (Redação dada pela LC 144/2014) , c/c os arts. 1º, 2º e 3º da Lei Complementar 152/2015 (idade máxima 75 anos) - Aposentadoria voluntária de policial, por tempo de contribuição, com proventos integrais: 30 anos de contribuição e 20 anos de exercício em cargo de natureza policial, se homem, e 25 anos de contribuição e 15 anos de exercício em cargo de natureza policial, se mulher. Idade máxima para implemento dos requisitos: 75 anos. Vigência: A partir de 4/12/2015.' (grifos inseridos) .
4.	Ao apreciar o processo TC Processo 023.224/2020-7, que trata da análise de atos de aposentadoria de ex-policiais rodoviários federais, com fundamento na LC 51/1985, o Plenário do Tribunal proferiu o Acórdão 1.411/2021, o qual, entre outras deliberações, determinou à Sefip que sobrestasse a análise de todos os atos de aposentadorias e pensões de integrantes da carreira policial até que haja o desfecho definitivo do referido processo, in verbis (grifos inseridos) :
'ACORDAM os Ministros do Tribunal de Contas da União, reunidos em sessão do Plenário, diante das razões expostas pelo Relator, com fundamento no art. 71, inciso III, da Constituição Federal e nos arts. 1º, inciso V, 39, inciso II, e 45 da Lei 8.443/1992, em:
9.1. sobrestar a apreciação do presente processo, até que o Supremo Tribunal Federal conclua os julgamentos da ADI 5.039/RO e do RE 1.162.672/SP, determinando-se à Sefip que acompanhe o andamento de ambos os processos;
9.2. determinar à Sefip que sobreste a análise de todos os atos de aposentadoria emitidos em favor de integrantes da carreira policial e que se encontram submetidos à apreciação deste Tribunal, assim como as pensões deles decorrentes, até que haja o desfecho definitivo do presente processo;
9.3. diante da manutenção do quadro decisório no âmbito do Supremo Tribunal Federal, autorizar o relator do presente processo, de ofício ou a pedido de qualquer Ministro, a dar prosseguimento ao feito, haja vista que, à luz do entendimento recentemente adotado nos autos do RE 636.553, o sobrestamento do processo de forma indefinida poderá ensejar o registro tácito dos atos de concessão encaminhados a este Tribunal, assim como a impossibilidade de se lhes promover a revisão de ofício; e
9.4. encaminhar cópia do inteiro teor da presente deliberação ao relator do RE 1.162.672/SP, Ministro Dias Toffoli, ao órgão jurisdicionado, ao Ministério da Justiça e Segurança Pública, à Secretaria Especial de Previdência e Trabalho do Ministério da Economia e à Advocacia-Geral da União.'
5.	Assim, considerando que ainda não houve o desfecho do citado processo, opinamos pelo sobrestamento da análise do ato à peça 3, tendo em vista que trata de aposentadoria de ex-integrante da carreira policial com fundamento na LC 51/1985.
6.	Essa providência foi adotada pela Primeira Câmara do Tribunal, no âmbito do TC Processo 020.702/2021-3, Acórdão 18.682/2021, ao apreciar situação semelhante a destes autos."
É o relatório.

não há.

Procurador Rodrigo Medeiros de Lima.

PESSOAL. APOSENTADORIA. DETERMINAÇÃO EXARADA NO ACÓRDÃO 1.411/2021-TCU-PLENÁRIO. SOBRESTAMENTO DA ANÁLISE DO ATO, QUE TRATA DE APOSENTADORIA DE EX-INTEGRANTE DA CARREIRA POLICIAL, COM FUNDAMENTO NA LC 51/1985. POSSIBILIDADE DE REGISTRO TÁCITO. DETERMINAÇÃO.

APOSENTADORIA (APOS)

Unidade de Auditoria Especializada em Pessoal (AudPessoal).

Trata-se do exame do ato de concessão de aposentadoria emitido pela Polícia Federal em favor de Flávio Izolan.
2.	A então Secretaria de Fiscalização de Integridade de Atos e Pagamentos de Pessoal e de Benefícios Sociais (Sefip) , atual Unidade de Auditoria Especializada em Pessoal (AudPessoal) , concluiu pela legalidade do ato.
3.	O parquet discorda e propõe o sobrestamento da análise do ato, vez que o Tribunal proferiu o Acórdão 1411/2021-TCU-Plenário, de relatoria do Ministro Benjamin Zymler, determinando à unidade técnica sobrestar o exame de todos os atos de aposentadoria e pensão de integrantes da carreira policial até que o Supremo Tribunal Federal conclua o julgamento da ADI 5.039/RO (e também do RE 1.162.672/SP) , na qual impugnou lei estadual que conferira paridade à aposentadoria especial de policial sem previsão expressa nas Emendas Constitucionais 41/2003 e 47/2005, o que poderia atingir a Lei Complementar 51/1985.
4.	Manifesto concordância ao encaminhamento proposto pelo MPTCU e adoto os fundamentos expostos em seu parecer como razões de decidir.
5.	De fato, é adequada a proposta de sobrestamento do ato em análise, por estar abrangido pela determinação do citado Acórdão 1411/2021-TCU-Plenário (excerto a seguir transcrito) , por tratar de aposentadoria instituída por ex-integrante da carreira policial com fundamento na LC 51/1985:
"9.1. sobrestar a apreciação do presente processo, até que o Supremo Tribunal Federal conclua os julgamentos da ADI 5.039/RO e do RE 1.162.672/SP, determinando-se à Sefip que acompanhe o andamento de ambos os processos;
9.2. determinar à Sefip que sobreste a análise de todos os atos de aposentadoria emitidos em favor de integrantes da carreira policial e que se encontram submetidos à apreciação deste Tribunal, assim como as pensões deles decorrentes, até que haja o desfecho definitivo do presente processo;
9.3. diante da manutenção do quadro decisório no âmbito do Supremo Tribunal Federal, autorizar o relator do presente processo, de ofício ou a pedido de qualquer Ministro, a dar prosseguimento ao feito, haja vista que, à luz do entendimento recentemente adotado nos autos do RE 636.553, o sobrestamento do processo de forma indefinida poderá ensejar o registro tácito dos atos de concessão encaminhados a este Tribunal, assim como a impossibilidade de se lhes promover a revisão de ofício"
6.	Ademais, em atenção ao subitem 9.3 do acórdão citado, cabe determinar à AudPessoal que reenvie este processo para julgamento até 31/8/2023 no caso de o STF não haver concluído o julgamento da ADI 5.039/RO e do RE 1.162.672/SP, considerando que o ato em apreciação terá registro tácito em 17/9/2023 (peça 3) .
	Em face do exposto, VOTO para que o Tribunal adote a minuta de acórdão que submeto à apreciação deste Colegiado.
TCU, Sala das Sessões, em 16 de maio de 2023.
Ministro JHONATAN DE JESUS 
Relator